【裁判字號】    88,上訴,2043
【裁判日期】    890126
【裁判案由】    偽造文書等
【裁判全文】
臺灣高等法院臺中分院刑事判決                  八十八年度上訴字第二０四三號
    上  訴  人
    即  被  告  丁○○
右上訴人因偽造文書等案件，不服台灣台中地方法院八十八年度易字第一二五０號中
華民國八十八年八月十日第一審判決（起訴案號：台灣台中地方法院檢察署八十七年
度偵字第一九四六九號），提起上訴，本院判決如左：
    主  文
上訴駁回。
    事  實
一、丁○○自民國八十五年十一月間起擔任擇岱工業股份有限公司（下稱擇岱公司，
    設高雄市小港區中船二村二十四號）之負責人，明知其於八十五年度在該公司僅
    任職二月，以每月薪資新台幣（下同）六萬元計，於該公司八十五年之薪資所得
    應僅十餘萬元，竟與在報紙上刊登代辦信用卡廣告之戊○○（應由檢察官另行偵
    查）基於共同犯意之聯絡，由丁○○提供國民身分證、私人印章、擇岱公司執照
    及營利事業登記證影本予戊○○，戊○○則蓋用丁○○所交付之私人印章及偽造
    如附表所示之「擇岱公司統一發票專用章」印文，於財政部高雄市國稅局各類所
    得扣繳暨免扣繳憑單（下稱扣繳憑單），而冒以擇岱公司名義，偽造丁○○自八
    十五年一月至十二月於該公司薪資所得為七十四萬八千五百八十五元之扣繳憑單
    後，再由戊○○於八十七年一月十九日，持該偽造之扣繳憑單、丁○○國民身分
    證影本、擇岱公司執照及營利事業登記證影本，至台中市○○路四五０號五樓台
    中商業銀行信託部（下稱台中商銀信託部，即原台中區中小企業銀行信託部）申
    請信用卡，致台中商銀信託部誤認丁○○於八十五年度確有上述薪資收入，具有
    支付信用卡消費款項之能力，核發信用卡予丁○○使用，足以生損害於擇岱公司
    及台中商銀。丁○○於領得信用卡後，明知其有購屋款、契稅、火險、貸款保險
    、代書費等固定支出甚多，已無能力支付以信用卡消費之款項，竟基於意圖為自
    己不法利益之概括犯意，自八十七年二月六日起至二月八日止，至永全旅行社有
    限公司及遠東百貨股份有限公司高雄分公司簽帳消費達四萬六千八百四十元，致
    台中商銀收受上述公司送來之丁○○消費簽帳單，誤信丁○○日後必依約付款，
    而連續代丁○○墊付前揭款項予上開二公司，致丁○○受有不法利益。迄上開簽
    帳消費款項繳款日屆至，台中商銀信託部發現丁○○拒不付款，始知受騙。
二、案經台中商銀訴由台灣台中地方法院檢察署檢察官偵查起訴。
    理  由
一、訊據上訴人即被告丁○○（以下稱被告），固不諱言提供個人身分證、擇岱公司
    執照及營利事業登記證影本等，予在報紙上刊登代辦信用卡廣告之戊○○，委由
    戊○○向台中商銀申辦信用卡後，持以刷卡消費而未付款之事實，然矢口否認有
    何偽造私文書及詐欺得利之犯行，辯稱：伊不知戊○○為其申辦信用卡時曾偽造
    擇岱公司之扣繳憑單，另上開信用卡之簽帳款項係伊領得信用卡翌日，戊○○委
    由一自稱「曹小姐」之人向伊取走信用卡，並稱係刷卡繳交保險費，嗣即持簽帳
    單要伊簽名，伊未予詳查即於簽帳單上簽名，而繳款日屆至時伊因有購屋款、契
    稅、火險、貸款保險、代書費等甚多費用須繳納，無法一次付清簽帳消費款項，
    然伊於台中商銀催繳款項時曾與該銀行商議分期償還之事，惟為台中商銀人員所
    拒，並非有意詐騙該銀行云云。
二、經查右揭犯罪事實，業據被害人台中商銀信託部職員乙○○指述甚詳，又被告於
    偵查中已坦言如事實欄所示以其為所得人之扣繳憑單，係為其代辦信用卡之姓「
    蔣」之人所製作（見八十七年十月十五日偵訊筆錄），於原審審理時更明確供稱
    ：為其代辦信用卡之人係戊○○，其曾將自八十五年十一月間始進入擇岱公司擔
    任負責人，月薪六萬元等情告知戊○○等語（見原審卷八十八年七月六日審判筆
    錄），參酌被告所供上情與擇岱公司變更登記事項卡所載內容相符（偵查卷第三
    十五頁），且擇岱公司之統一編號暨被告係擇岱公司負責人等事項，若非經由被
    告之明確告知，戊○○豈有知悉上情並用以偽造之理？足見被告就戊○○為其申
    辦信用卡時曾製作扣繳憑單一事顯係知情。而被告固係擇岱公司之負責人，惟其
    委由非該公司職員之戊○○，以擇岱公司名義製作扣繳憑單，供其私人用途使用
    ，就該扣繳憑單自難謂有製作權，而該扣繳憑單上所載被告八十五年度在擇岱公
    司之薪資所得高達七十餘萬元，與其八十五年度於該公司實際工作所得亦有明顯
    出入，故該扣繳憑單係無權製作者所製成內容不實之私文書甚明，被告委由戊○○偽造該扣繳憑單後持向台中商銀申請辦理信用卡，自應與戊○○共負行使偽造
    私文書罪責。至證人戊○○雖於原審證稱：伊未曾為被告向台中商銀申請辦理信
    用卡，亦未見過被告之扣繳憑單等語，惟查被告信用卡申請書上之申請人連絡資
    料係填載戊○○（偵查卷第八頁），而告訴人代理人乙○○在原審亦指稱本件信
    用卡是由證人戊○○提出辦理，足見被告先後於偵查及原審中不利證人戊○○之
    供述，應屬事實，證人戊○○在原審否認各語，無非推卸自身刑責之詞，不足採
    信。次查，被告積欠台中商銀之信用卡消費簽帳款項，係其於八十七年二月六日
    至八日間，在永全旅行社有限公司及遠東百貨股份有限公司購貨消費，此有信用
    卡消費明細表影本一件在卷可憑，且被告就其所辯受戊○○之託收取其信用卡刷
    卡之「曹小姐」，並未能提出確實姓名、年籍資料及聯絡方式供本院查證，況信
    用卡持卡人於簽帳單簽名前，對於消費金額必定詳加核對，被告既稱所積欠之款
    項係他人持其信用卡刷卡而要求其簽名，其竟未細查即簽名於簽帳單上，顯與常
    情有違，被告所辯上情自難採信。而信用卡發卡機構對於申請信用卡之人均要求
    提供資力證明，被告既身為公司之負責人，對此當無不知之理，其若非無法提供
    足證本身經濟狀況良好之證明，當無不循正常管道逕向台中商銀申辦信用卡，反
  委託在報紙上刊登廣告之戊○○藉偽造扣繳憑單方式代辦信用卡之理。再觀諸被
    告自承於八十七年三月間須繳交購屋款、契稅、火險、貸款保險、代書費等甚多
    費用，無法一次付清持上開信用卡簽帳消費之款項，惟前述費用均係長期性之固
    定支出，被告應早於八十七年二月間即知次月須繳付該等費用，持信用卡消費時
    當有所節制，其竟於該月間持信用卡作逾其支付能力之簽帳消費，顯然於簽帳消
    費時即無付款之意思，而以簽帳方式致台中商銀誤信其將依約付款，而墊付款項
    予前述特約商店。此外，復有扣繳憑單、信用卡消費明細表、信用卡申請表格（
    以上均影本）等文件附卷可稽。被告雖又於本院辯稱：本件扣繳憑單上擇岱公司
    之地址被偽造為高雄市○鎮區○○街三十三號，可依上開地址及（０七）000
    0000號電話，查知曹小姐之身分住址云云，然經本院向中華電信股份有限公
    司台灣南區電信分公司函查結果，上開電話之承租人為丙○○，所留裝機地點為
    高雄市○鎮區○○街三十三號（本院卷第四十二頁），本院另向高雄市前鎮區戶
    政事務所函查結果，高雄市○鎮區○○街三十三號並無何設籍資料，有該所八十
    八年十月二十一日高市鎮戶字第０五一九五五號函附卷可證（本院卷第三十九頁
    ），本院依址傳訊證人丙○○亦均遭退回，並不能證明確有被告所辯曹小姐之人
    。另被告聲請本院訊問證人乙○○結果，亦不能為被告有利之認定，且證人乙○○在本院證稱：本件信用卡申請之日期是在八十七年一月間，八十六年度之扣繳
    憑單有可能尚未取得，所以才依八十五年度之扣繳憑單為依據核發，亦無何違反
    常理之處。被告又聲請再傳訊證人陳俊男、戊○○、蔣智政等人，本院認事證已
    經明確，並無再為傳訊之必要。綜上所述，本件被告所辯各語，均無非事後卸責
    之詞，不足採信，本件事證已臻明確，被告犯行堪以認定。
三、被告丁○○委由戊○○偽以擇岱公司名義製作內容不實之扣繳憑單，持以向台中
    商銀信託部申請辦理信用卡，於領得信用卡後，明知無付款之能力，仍持卡簽帳
    消費，致台中商銀誤信其日後將依約付款而代墊消費款項，核其所為，係犯刑法
    第二百十六條、第二百十條之偽造私文書罪，及同法三百三十九條第二項之詐欺
    得利罪。公訴人認被告持信用卡消費而拒不付款部分，係犯刑法第三百三十九條
    第一項之詐欺取財罪，然在信用卡交易之流程中，特約商店僅有確認信用卡之有
    效性與簽名之同一性之義務，對於持卡人有無支付能力並無調查義務，況縱使持
    卡人並無支付能力，特約商店仍得由發卡銀行經由聯合處理中心受理價金，亦即
    持卡人欠缺支付能力之危險均由聯合處理中心與發卡銀行負擔，故特約商店並非
    受騙人或受害人。而本件發卡銀行台中商銀對於特約商店經由聯合處理中心送來
    之被告簽帳單，誤信日後被告必依約償還消費款項，因而代被告墊付款項與特約
    商店，乃係受詐欺陷於錯誤而為金錢之支付，被告因施用此一詐術使台中商銀墊
    付價款予特約商店，因而得有不法利益，自應成立刑法第三百三十九條第二項之
    詐欺得利罪，故起訴法條容有未洽，然基本社會事實同一，爰依法變更起訴法條
    。至被告委由戊○○偽造扣繳憑單後持以行使部分，公訴人於起訴事實固未敘及
    ，惟與被告所犯上開詐欺得利罪間有牽連犯之裁判上一罪關係，依據審判不可分
    原則，本院自得併予審理裁判，併此敘明。被告與戊○○偽造擇岱公司統一發票
    專用章之印文，為偽造扣繳憑單之部分行為，偽造扣繳憑單之低度行為應為行使
    該私文書之高度行為所吸收，均不另論罪。其二人就行使偽造私文書犯行間有犯
    意聯絡及行為分擔，均係共同正犯。被告前後多次詐欺得利犯行，時間緊接，所
    犯構成要件相同，顯係基於概括犯意為之，為連續犯，應以一罪論，並加重其刑
    。所犯上開二罪間，有方法結果之牽連關係，為牽連犯，應從一重依行使偽造私
    文書罪處斷。原審因認被告犯上述之罪，而適用刑法第二十八條、第三百三十九
    條第二項、第一項、第二百十六條、第二百十條、第五十五條、第二百十九條，
    罰金罰鍰提高標準條例第一條前段等規定，並審酌被告之素行、犯罪之動機、目
    的、手段、所為影響發卡銀行對信用卡客戶徵信之正確性並擾亂信用卡交易秩序
    、犯後否認犯行、態度非佳等一切情狀，量處有期徒刑六月。並敘明如附表所示
    之擇岱公司統一發票專用章印文一枚係屬偽造，應依刑法第二百十九條規定宣告
    沒收。其認事用法均無不合，量刑亦稱允當。被告上訴意旨否認犯罪，並無理由
    ，應予駁回。
四、公訴意旨另以：被告與戊○○基於犯意聯絡，由被告提供其業務上登載不實之被
    告及陳俊男扣繳憑單及相關資料予戊○○，由戊○○於八十七年一月十九日向台
    中商銀信託部申請信用卡，致台中商銀信託部陷於錯誤而核發信用卡，因認被告
    涉犯刑法第二百十六條、第二百十五條之行使業務上登載不實文書罪嫌云云。訊
    之被告堅決否認提供其本人與陳俊男之扣繳憑單予戊○○申辦信用卡，辯稱：伊
    不認識陳俊男，亦未製作伊本人及陳俊男之扣繳憑單交付戊○○等語。經查，被
    告向台中商銀申請辦理信用卡時提出之扣繳憑單係由其委由戊○○偽造，已如前
    述，是以該扣繳憑單並非由被告本人於業務上作成後而為不實登載，另證人陳俊
    男於原審審理時到庭結證稱：伊不認識被告，亦未在擇岱公司工作過，偵查卷第
    五頁所附「陳俊男」身分證影本非伊所有等語，又證人即台中商銀高雄分行職員
    蔣智政於原審結證稱：陳俊男之信用卡係由偵查卷第五頁所附陳俊男身分證相片
    上所示之人，前往台中商銀高雄分行申請辦理，並非被告或戊○○所申請等語，
    是以本件並無證據足證以陳俊男名義申辦之台中商業銀行信用卡與被告有何關聯
    ，亦無從認定卷附陳俊男之扣繳憑單，係被告於業務上所作成而為不實登載後持
    以行使，既不能證明被告犯有行使業務上登載不實文書之罪，原應為無罪之諭知
    ，惟公訴人認此部分與被告前揭經論罪科刑部分有牽連犯之裁判上一罪之關係，
    爰不另諭知無罪。
據上論斷，應依刑事訴訟法第三百六十八條，判決如主文。
本案經檢察官甲○○到庭執行職務
中      華      民      國    八十九     年      一       月   二十六   日
                                  台灣高等法院台中分院刑事第六庭
                                        審判長法  官  古  金  男
                                              法  官  沈  應  南
                                              法  官  張  祺  祥
右正本證明與原本無異。
如不服本判決應於收受送達後十日內向本院提出上訴書狀，其未述上訴之理由者並
得於提起上訴後十日內向本院補提理由書（均須按他造當事人之人數附繕本）。
                                              書記官  顏  子  良
中      華      民      國    八十九     年      一       月   二十七   日
附表：
扣繳單位擇岱工業股份有限公司、所得人丁○○、八十五年度所得給付總額新台幣七
十四萬八千五百八十五元之「財政部高雄市國稅局各類扣繳暨免扣繳憑單」（附偵查
卷第六頁）上「擇岱工業股份有限公司統一發票專用章、統一編號00000000
、ＴＥＬ：（０７）0000000、負責人：丁○○、高雄市○鎮區○○街３３號
」印文壹枚。
                                  Ｑ


司法院資訊處製作；財團法人民間司法改革基金會備份。
